【裁判字號】    99,裁,3025
【裁判日期】    991202
【裁判案由】    綜合所得稅
【裁判全文】
最  高  行  政  法  院  裁  定
                                      99年度裁字第3025號
上  訴  人  陳宜偉
訴訟代理人  卓隆燁會計師
被  上訴人  財政部臺北市國稅局
代  表  人  凌忠嫄
上列當事人間綜合所得稅事件，上訴人對於中華民國99年9月3日
臺北高等行政法院99年度簡字第317號判決，提起上訴，本院裁
定如下：
    主  文
上訴駁回。
上訴審訴訟費用由上訴人負擔。
    理  由
一、按對於適用簡易程序之判決提起上訴，須經本院許可。前項
    許可，以訴訟事件所涉及之法律見解具有原則性者為限，行
    政訴訟法第235條定有明文。所謂法律見解具有原則性，係
    指該訴訟事件所涉及之法律問題意義重大，而有加以闡釋之
    必要而言，非以其對於該訴訟當事人之勝敗有無決定性之影
    響為斷。例如原裁判所適用之行政命令有牴觸法律之虞，或
    高等行政法院就同類事件所表示之法律見解存在歧異，或與
    本院向來之見解互相牴觸，有由本院確認或統一法律上意見
    之必要等情形屬之。
二、緣上訴人民國94年度綜合所得稅結算申報，列報取自永達保
    險經紀人股份有限公司（下稱永達公司）薪資所得新臺幣（
    下同）3,390,502元，經法務部調查局臺北市調查處及被上
    訴人查獲漏報取自永達公司薪資所得396,000元及租賃所得
    145,920元，乃歸戶核定上訴人當年度綜合所得總額為3,984
    ,973元、補徵稅額79,200元，並按所漏稅額162,576元處0.5
    倍之罰鍰計81,288元。上訴人對取自永達公司薪資所得及罰
    鍰部分不服，申請復查，經被上訴人以98年12月4日財北國
    稅法二字第0980241864號復查決定（下稱原處分）追減罰鍰
    35,641元，其餘復查駁回；上訴人仍不服，循序提起行政訴
    訟。
三、上訴人對於適用簡易程序之原判決，提起上訴，係以：(一)租
    稅撤銷訴訟之客觀舉證責任，應採法律要件說，即就課稅要
    件事實之存否及課稅標準，稅捐機關應負舉證責任。原判決
    任意調整舉證責任，屬法律原則意義重大，有確認之必要。
    (二)依本院32年判字第18號判例及司法院釋字第392號解釋意
    旨，被上訴人應以臺灣臺北地方法院檢察署（下稱臺北地檢
    署）檢察官96年度偵字第第2347號不起訴處分書認定事實，
    原判決見解與上開判例及號解釋意旨有異，其法律問題意義
    重大，應予統一法律上意見。(三)系爭公務車租金之租稅法律
    適用及實務，前經稅捐稽徵機關認定屬交通費，依財政部95
    年6月28日台財稅字第09504063430號函釋（下稱財政部95年
    函釋），應由保險經紀公司檢據核實列報，尚不宜約定由業
    務員自行吸收或負擔，嗣後課稅事實資料未變，稅捐稽徵機
    關憑藉新見解重為認定，與本院89年度判字第699號判決意
    旨相牴觸，應有統一解釋之必要。(四)租稅法所重視者，應為
    足以表徵納稅能力之實質的經濟事實，而非其外觀之法律行
    為或形式上之登記事項，對實質上相同經濟活動所產生之相
    同經濟利益，應課以相同之租稅。上訴人申請使用及保管公
    務車，係為推展業務，與永達公司負責人租賃車輛供業務使
    用情形相同，均屬永達公司營業費用，依實質課稅原則及平
    等原則，不應歸屬上訴人之薪資所得，被上訴人對此相同事
    件卻見解有異，不無法律問題重大而有統一法律上意見之必
    要。(五)綜合所得稅原則上係採現金收付制，稱為收付實現原
    則，亦即綜合所得稅之核課，應僅對已實現之實際所得課稅
    ，對於薪酬計算過程中，屬績效衡量因素且非屬受僱人實際
    領受之營業費用，不應涵蓋於受僱人之所得中，上訴人申請
    使用及保管公務車，係為推展業務，自屬永達公司營業費用
    ，且永達公司自上訴人業務發展費用中扣除，上訴人並未取
    得系爭租金，依綜合所得稅之收付實現原則，亦不應歸屬上
    訴人之薪資所得。(六)憲法課以人民納稅義務，應嚴守租稅中
    性原則，亦即租稅課徵應以行為本質為依歸，避免以租稅手
    段影響經濟行為之實質，進而造成納稅義務人之經濟活動因
    不同租稅對待而造成扭曲，永達公司對上訴人之薪酬係採獎
    金制度，以各項績效計算之個人薪酬及組織報酬，而組織報
    酬係以支應歸屬利潤中心之各項必要營業費用，故上訴人薪
    資所得為個人薪酬及組織報酬減除支應歸屬利潤中心之各項
    必要費用後餘額，二項之合計數乃上訴人實際取自永達公司
    之薪資所得，要難將直接歸屬至各業務同仁利潤中心之各項
    必要業務費用，認定非屬永達公司營業費用，影響永達公司
    制訂之獎金制度，違反租稅中立原則。本件系爭公務車，乃
    永達公司為協助業務員利於執行業務推展，規定處經理級以
    上人員或業績較優同仁得申請使用及保管公務租賃車輛，公
    務車租金由永達公司支付且屬任職公司營業費用，非屬上訴
    人薪資所得。(七)稅法上所稱之薪資所得，一般係指因僱傭契
    約所獲致之報酬，由於報酬純粹因為服勞務而獲致，勞務提
    供者本身不負工作成敗責任，因此不須提供勞務以外之成本
    來完成工作，即不應將薪酬計算過程中，屬績效衡量因素且
    非屬受僱人實際領受之營業費用涵蓋於受僱人之所得中。本
    件系爭公務車，乃永達公司為協助業務員利於執行業務推展
    ，規定處經理級以上人員或業績較優同仁（業務發〈拓〉展
    費之使用對象相同）得申請使用及保管公務租賃車輛，公務
    車租金由永達公司支付且屬該公司營業費用，要非屬上訴人
    薪資所得。(八)依行政罰法第7條規定，違反行政法上義務之
    行為，有出於故意或過失者，始得處罰，且應由行政機關就
    行為人之故意或過失負舉證責任，不採推定過失責任，原判
    決未釐清系爭租賃車輛之用途，即推定上訴人有應申報之所
    得而不為申報之過失責任，其所涉法律問題重大。(九)被上訴
    人以系爭短漏報所得屬已填報扣繳憑單，而按0.2倍科處罰
    鍰，惟於計算漏稅額時，卻否准將該已依法繳納之扣繳稅額
    減除，顯有矛盾，原判決未予論述，另依財政部賦稅署96年
    12月18日台稅一發字第09604554530號函釋規定，同意被上
    訴人未將系爭補扣繳稅款自漏稅額中減除，自屬法律問題重
    大。(十)按行政罰法第24條規定「一行為不二罰」原則，有關
    系爭車輛租金，扣繳義務人（永達公司之負責人）業經被上
    訴人依法科處罰鍰，自不應再對上訴人予以處罰，且參諸稅
    捐稽徵法第44條但書規定，難謂主體不同則無其適用，原判
    決認定須為同一行為主體始得適用，顯涉及法律見解具有原
    則性，應准予上訴等語，為其論據。
四、本院按：(一)原判決先已認定上訴人實質上為系爭租賃車輛之
    承租人，永達公司僅為租賃契約名義上之承租人，實際上未
    承租系爭租賃車輛，而上訴人主張系爭租賃車輛租金為永達
    公司經營本業及附屬業務所使用之費用，而應認列為營業費
    用，此係屬對上訴人有利之事實，自應由上訴人負舉證責任
    。原判決並未任意調整舉證責任，無所涉及之法律見解具有
    原則性。(二)本院32年判字第18號：「司法機關所為之確定判
    決，其判決中已定事項，若在行政上發生問題時，行政官署
    不可不以之為既判事項而從其判決處理，此為行政權與司法
    權分立之國家一般通例。」判例，係就發生既判力之法院確
    定判決對行政機關之效力為闡釋。然上訴人所主張之臺北地
    檢署檢察官96年度偵字第2347號不起訴處分書，並非法院確
    定判決，自無本院上開判例之適用。又行政法院應本於調查
    所得自行認定事實，不受刑事判決所認定事實之拘束，本院
    著有44年判字第48號判例足參。上訴意旨主張依本院32年判
    字第18號判例意旨，原判決應受上開不起訴處分書所認定事
    實之拘束云云，尚有誤會，自無所涉及之法律問題意義重大
    ，有由本院加以闡釋必要之原則重要性情事。(三)財政部95年
    函釋，係說明保險公司相關費用應依營利事業所得稅查核準
    則相關規定列報，並不足資以認定系爭所得非薪資所得。原
    判決認定系爭款項為上訴人之薪資所得，與上訴意旨援引之
    財政部95年函釋情形不相同，自無本院89年度判字第699號
    判決所揭示不得就業經查定確定之案件，憑藉新見解重為較
    不利於當事人之查定處分情事。上訴意旨援引上開函釋及本
    院判決為爭執，尚無所涉及之法律問題意義重大，有由本院
    加以闡釋必要之原則重要性情事。(四)上訴人係因構成所得稅
    法第110條第1項規定之漏報而遭處以罰鍰之行政罰，核與永
    達公司負責人另因違反扣繳義務所受行政罰，其違規行為及
    行為主體均不相同，自無一行為不二罰規定之適用甚明。上
    訴意旨援引無涉之稅捐稽徵法第44條規定為爭議，自無所涉
    及之法律見解具有原則性情事。(五)本件之扣繳稅款係在本件
    調查基準日後始補行扣繳，故不影響本件漏稅額之計算一節
    ，已經原判決論斷甚明，上訴意旨以原判決疏未論述，再執
    詞爭議，亦無所涉及之法律見解具有原則性情事。(六)上訴意
    旨其餘指摘，非屬原判決對於行政命令是否牴觸法律所為之
    判斷，或就同類事件所表示之法律見解，與其他高等行政法
    院或本院所表示之見解牴觸，或其他所涉及之法律問題意義
    重大，而有加以闡釋之必要情形。是以上訴人提起本件上訴
    ，依首開規定及說明，不應許可，其上訴難謂合法，應予駁
    回。
五、據上論結，本件上訴為不合法。依行政訴訟法第249條第1項
    前段、第104條，民事訴訟法第95條、第78條，裁定如主文
    。
中    華    民    國    99    年    12    月    2     日
                    最高行政法院第六庭
                        審判長法官  藍  獻  林
                              法官  黃  淑  玲
                              法官  廖  宏  明
                              法官  姜  素  娥
                              法官  林  文  舟

以  上  正  本  證  明  與  原  本  無  異
中    華    民    國    99    年    12    月    2     日
                              書記官  賀  瑞  鸞

司法院資訊處製作；財團法人民間司法改革基金會備份。
